---
title: "Croissance du sapin *Abies balsamea* (L.) Mill., 1768"
author: "___"
date: "`r Sys.Date()`"
format:
  html:
    code-fold: true
    code-tools: true
    toc: true
editor: visual
lang: fr
bibliography: bibliography/references.bib
---

# Introduction et but

@wood_2015 ont étudié la relation entre la hauteur et le diamètre de *Abies balsamea* (L.) Mill. 1768. Les mesures sont réalisées sur les pentes du mont Moosilauke (New Hampshire, USA) dont le point culminant est à 1464m. Outre le diamètre et la hauteur, cette étude intègre la hauteur de la canopée ainsi que l'altitude qui évolue de 808 m à 1180m.

Notre objectif est de déterminer quel modèle non linéaire décrit le mieux la hauteur de *A. balsamea* en fonction de son diamètre.

# Matériel et méthodes

Les données collectées par Wood et son équipe [@wood_data_2016] sont disponibles sous licence [CC0 1.0](https://creativecommons.org/publicdomain/zero/1.0/deed.fr) depuis le site [Dryad](https://datadryad.org/stash/dataset/doi:10.5061/dryad.r3645). Le protocole et les métadonnées sont expicités dans la publication correspondante [@wood_2015].

L'analyse est réalisée avec le [logiciel R](https://www.r-project.org) (`r R.version.string`) et en particulier le package {modelit} version `r packageVersion("modelit")` dans la [SciViews Box 2024](https://www.sciviews.org/software/svbox/). [Saturn Cloud](https://saturncloud.io) (Linux Ubuntu 22.04) est utilisé pour exécuter le code et compiler la version finale de ce bloc-notes.

# Résultats

```{r setup, include=FALSE}
# Ceci est nécessaire pour les tests SDD, ne pas utiliser dans un "vrai" projet
if (!"tools:tests" %in% search())
  source(here::here("tests/tools_tests.R"), attach(NULL, name = "tools:tests"))

# Configuration de l'environnement SciViews::R
SciViews::R(___)
```

## Étude descriptive

<!--% Importez `abies.rds` à partir du dossier `data/` et assignez le résultat à `abies`. éliminez également les individus ne se trouvant pas strictement entre 950 et 1050m d'altitude. -->

```{r import, record='RODFS', object='abies'}
abies <- ___
```

<!--% Créez une figure composite avec deux histogrammes : hauteur et diamètre des arbres avec bins = 25. Indiquez "Effectifs" comme label des axes des ordonnées. -->

```{r plot1, record='RNCS'}
# Histogramme de la hauteur
a <- ___
# Histogramme du diamètre
b <- ___
# Graphique combiné
combine_charts(___)
```

Voici la variation de la hauteur de *A. balsamea* en fonction de son diamètre.

<!--% Réalisez un graphique de la hauteur des arbres en fonction du diamètre mesuré à 1.37m du sol en utilisant des points à 50% de transparence (alpha). -->

```{r plot2, record='RNCS'}
___
```

```{r plot2comment, output='asis'}
select_answer(r"-{
[] -   Les distributions des diamètres et des hauteurs sont unimodales.
[] -   Les distributions des diamètres et des hauteurs sont bimodales.
[] -   Les distributions des diamètres et des hauteurs sont multimodales.

[] -   Les hauteurs et diamètres se distribuent de manière symétrique.
[] -   Les hauteurs et diamètres ont des distributions asymétiques qui s'étalent à gauche.
[] -   Les hauteurs et diamètres ont des distributions asymétiques qui s'étalent à droite.

[] -   Le nuage de points est parfaitement linéaire.
[] -   Le nuage de points est linéaire mais s'infléchi pour les valeurs élevées.
[] -   Le nuage de points est sigmoïdal.
[] -   Le nuage de points est curvilinéaire et asymptotique pour les grandes valeurs.
[] -   Le nuage de points est curvilinéaire et non asymptotique pour les grandes valeurs.

[] -   La variance parait homogène.
[] -   La variance est hétérogène et plus importante pour les petites valeurs.
[] -   La variance est hétérogène et plus importante pour les grandes valeurs.}-")
```

Les données représentant une allométrie, nous tentons une transformation double-log.

<!--% Tracez un graphique du logarithme népérien de la hauteur des arbres en fonction du logarithme népérien du diamètre en utilisant des points à 50% de transparence (alpha). -->

```{r plot3, record='RNCS'}
___
```

```{r plot3comment, output='asis'}
select_answer(r"-{
[] -   Le nuage de points en double-log est parfaitement linéaire.
[] -   Le nuage de points en double-log est linéaire sauf pour les plus petits arbres.
[] -   Le nuage de points en double-log est sigmoïdal.
[] -   Le nuage de points en double-log est curvilinéaire et asymptotique pour les grandes valeurs.
[] -   Le nuage de points en double-log est curvilinéaire et non asymptotique pour les grandes valeurs.

[] -   La variance parait homogène.
[] -   La variance est homogène sauf pour les petits arbres.
[] -   La variance est hétérogène.}-")
```

Dans le cas présent, le modèle allométrique de Huxley ($Y = a \cdot X^b$) ne se vérifie pas pour tous les arbres. Nous tentons maintenant une transformation log uniquement de la hauteur dans le but de stabiliser la variance.

<!--% Créez le même graphique que le précédent, mais en ne transformant en logarithme népérien que la hauteur. -->

```{r plot4, record='RNCS'}
___
```

```{r plot4comment, output='asis'}
select_answer(r"-{
[] -   Le nuage de points du log de la hauteur en fonction du diamètre est parfaitement linéaire.
[] -   Le nuage de points du log de la hauteur en fonction du diamètre est linéaire sauf pour les plus petits arbres.
[] -   Le nuage de points du log de la hauteur en fonction du diamètre est sigmoïdal.
[] -   Le nuage de points du log de la hauteur en fonction du diamètre est curvilinéaire et asymptotique pour les grandes valeurs.
[] -   Le nuage de points du log de la hauteur en fonction du diamètre est curvilinéaire et non asymptotique pour les grandes valeurs.

[] -   La variance parait homogène.
[] -   La variance est plus homogène que hors transformation.
[] -   La variance reste très hétérogène.}-")
```

Nous partirons de ces dernière données du logarithme de la hauteur en fonction du diamètre qui montre le meilleur nuage de point considérant que l'homoscédasticité est également souhaitable pour une régression non linéaire par les moindres carrés. Par facilité, nous calculons la variable `logheight` comme étant le logarithme népérien de `height`.

```{r logheight}
abies$logheight <- labelise(log(abies$height), "log(hauteur)")
```

## Modélisation

De part la forme du nuage de points, nous nous orientons vers un modèle asymptotique. Essayons un modèle de von Bertalanffy.

<!--% Réalisez un modèle de von Bertalanffy de logheight en fonction de diameter. Calculez le résumé du modèle et formatez-le avec tabularise(). Tracez enfin le graphique du modèle ajusté dans les données. -->

```{r vb, record='ROP', object='vb', arg='call', warning=FALSE}
vb <- ___
summary(___) |> tabularise()
chart(___)
```

Dans la publication originale, les auteurs considèrent que le modèle de Gompertz est le meilleur, mais sur des données non transformées. Essayons ce modèle sur nos données transformées.

<!--% Ajustez un modèle de Gompertz de logheight en fonction de diameter. Calculez le résumé du modèle et formatez-le avec tabularise(). Tracez enfin le graphique du modèle ajusté dans les données. -->

```{r gompertz, record='ROP', object='gomp', arg='call', warning=FALSE}
gomp <- ___
```

Nous tentons un troisième modèle plus flexible que les deux précédents : le modèle de Weibull.

<!--% Ajustez un modèle de Weibull de logheight en fonction de diameter. Calculez le résumé du modèle et formatez-le avec tabularise(). Tracez enfin le graphique du modèle ajusté dans les données. -->

```{r weibull, record='ROP', object='weib', arg='call', warning=FALSE}
weib <- ___
```

Le graphique ci-dessous compare visuellement les trois modèles.

<!--% Réalisez un graphique de logheight en fonction de diameter. Ajoutez les trois modèles non linéaires sur le même graphique. Différenciez les modèles en utilisant la couleur dont le label doit être 'Modèles non linéaires'. -->

```{r chartnls, record='RNCS'}
chart(___) +
  ___ +
  stat_function(fun = as.function(___), 
    aes(color = "von Bertalanffy"), linewidth = 1) +
  stat_function(fun = ___, 
    aes(___, linewidth = 1) +
  stat_function(fun = ___), 
    ___ +
  labs(color = ___)
```

Nous utilisons le critère d'Akaike pour choisir ici le meilleur modèle.

<!--- Comparez les trois modèles réalisé à l'aide du critère d'Akaike. -->

```{r aic, record='RNDFS'}
___
```

```{r aiccomment, output='asis'}
select_answer(r"-{
[] -   Le modèle von Bertalanffy est le meilleur dans l'absolu selon de critère d'Akaike.
[] -   Le modèle von Bertalanffy est le meilleur selon de critère d'Akaike parce que le modèle de Weibull est pénalisé par son paramètre supplémentaire.
[] -   Le modèle de Gompertz est le meilleur modèle selon le critère d’Akaike.
[] -   Le modèle de Weibull est le meilleur selon de critère d'Akaike.}-")
```

<!--% Paramétrisez le modèle retenu (certains arguments sont déjà préremplis pour bien présenter l'équation). -->

$$
`r eq__(___, use_coefs = TRUE)`
$$

# Discussion & conclusion

<!--% Rédigez une discussion et des conclusions en 3 à 5 phrases concernant la modélisation de la hauteur de A. balsamea en fonction de son diamètre à l'aide de fonctions non linéaires. -->

...Votre discussion à la place de ce texte...

# Références

<!--% N'écrivez rien ci-dessous. -->
